【裁判字號】    96,上更(一),369
【裁判日期】    970911
【裁判案由】    偽造有價證券
【裁判全文】
臺灣高等法院臺中分院刑事判決     96年度上更(一)字第369號
上  訴  人
即  被  告  丁○○
指定辯護人  本院公設辯護人  庚○○
上列上訴人因偽造有價證券案件，不服臺灣臺中地方法院92年度
訴字第2700號，中華民國93年9月10日第一審判決（起訴案號：
臺灣臺中地方法院檢察署91年度偵字第604號）提起上訴，經最
高法院發回更審，本院判決如下：
    主  文
原判決撤銷。
丁○○無罪。
    理  由
甲、證據能力部分：本案全部卷證所涵括之證據，公訴人、被告
    及辯護人對證據能力均未異議，是後述所引用證據之證據能
    力均無疑義，合先敘明。
乙、得心證之理由：
一、公訴意旨略以：被告丁○○係台中市○○路京邑社區之住戶
    ，而潘天賜因在該社區擔任管理員之職務而認識丁○○，又
    潘天賜因居住於戊○○所擔任管理員之公寓大廈內而與戊○○相識。緣丁○○欲成立首岱企業有限公司（以下稱首岱公
    司）、秉宙企業有限公司（以下稱秉宙公司），以經營投資
    土地及保全設備等業務，遂於民國八十八年二月間，邀約潘
    天賜投資入股，每股新台幣（下同）五十萬元，潘天賜因而
    投資秉宙公司一股五十萬元而成為秉宙公司股東。惟因丁○○信用不良，無法成為公司負責人及請領支票使用，遂於同
    年五月間，與潘天賜共同邀約戊○○入股，並要求戊○○擔
    任上開二公司之掛名負責人，而實際負責人為丁○○。戊○○見有利可圖，遂同意投資入股並擔任上開二公司之負責人
    ，丁○○即以戊○○為公司負責人名義，分別於八十八年十
    月十五日、八十九年三月二十一日申請設立秉宙公司、首岱
    公司。戊○○並分別於八十九年三月間、同年五月間，與潘
    天賜、丁○○前往華南商業銀行五權分行、華南商業銀行南
    台中分行，以首岱公司、秉宙公司之名義申請支票，以供上
    開二公司對外營運使用。該二公司之支票申請下來後，丁○○以伊為公司之實際負責人，上開支票及公司大、小章交由
    伊保管，公司比較好運作為由，要求戊○○將支票及公司大
    、小章均交予伊保管。戊○○不疑有他，遂將上開二公司之
    支票及公司大、小章交由丁○○保管，並約定丁○○僅得在
    與公司之經營及開銷有關之範圍內始可簽發支票使用，丁○○允諾之。嗣上開二公司於八十九年六月間起，在位於台中
    市○○路○段一七四號十二樓設立辦公室，並籌備營業事宜
    。丁○○明知其雖保管首岱公司、秉宙公司之支票及公司大
    、小章，惟其僅得在公司營運範圍內簽發支票使用，然其竟
    基於供行使之用而偽造有價證券之概括犯意，除將該二公司
    之支票運用在公司設立辦公室之傢俱、電腦之添購開銷外，
    竟逾越戊○○所授權可簽發支票之權限範圍，連續在附表所
    示之支票盜蓋公司之大、小章，偽造附表所示之支票，持以
    向己○○等人調現，並將所調現金供己花用，因認被告丁○○涉有刑法第二百零一條第一項偽造有價證券之罪嫌云云。
二、按犯罪事實應依證據認定之，無證據不得認定其犯罪事實，
    又不能證明被告犯罪者，應諭知無罪之判決，刑事訴訟法第
    一百五十四條第二項、第三百零一條第一項分別定有明文。
    次按認定犯罪事實應依證據，為刑事訴訟法所明定，故被告
    否認犯罪事實所持之辯解，縱屬不能成立，仍非有積極證據
    足以證明其犯罪行為，不能遽為有罪之認定；事實之認定，
    應憑證據，如未能發現相當證據，或證據不足以證明，自不
    能以推測或擬制之方法，以為裁判基礎；認定犯罪事實所憑
    之證據，雖不以直接證據為限，間接證據亦包括在內。然而
    無論直接或間接證據，其為訴訟上之證明，須於通常一般之
    人均不致有所懷疑，而得確信其為真實之程度者，始得據為
    有罪之認定（參考最高法院三十年度上字第一八三一號、四
    十年度台上字第八六號、七十六年度台上字第四九八六號判
    例意旨）。又刑事訴訟法第一百六十一條已於九十一年二月
    八日修正公布，其第一項規定：檢察官就被告犯罪事實，應
    負舉證責任，並指出證明之方法。因此，檢察官對於起訴之
    犯罪事實，應負提出證據及說服之實質舉證責任。倘其所提
    出之證據，不足為被告有罪之積極證明，或其指出證明之方
    法，無從說服法院以形成被告有罪之心證，基於無罪推定之
    原則，自應為被告無罪判決之諭知（參考最高法院九十二年
    度台上字第一二八號判例意旨）。
三、公訴意旨認被告丁○○涉犯刑法第二百零一條第一項之偽造
    有價證券之罪嫌，係以本件被告丁○○於偵訊時自承：戊○○有授權伊在公司營運範圍內，以公司名義簽發支票使用等
    語，是被告丁○○顯然僅在首岱公司、秉宙公司營運範圍內
    始有簽發系爭支票之權限。然附表所示之支票，或由被告丁○○親自持向附表所示之提示人調借現金，或由被告丁○○
    透過第三人向提示人調借現金，業據證人己○○、鄭永光、
    林子寧、莊淑華（即莊釋嫻）、陳永仁、羅東弘等於偵訊時
    證述屬實，並有提示付款之支票影本數紙附卷可稽。被告自
    承係公司之實際負責人，對於公司之財務狀況應知之甚稔，
    然其對附表所示之資金究如何運用竟無法說明，顯與常情不
    符，是被告所簽發如附表所示之支票，顯然非運用在公司經
    營上，而逾越戊○○授權之範圍，自涉有偽造有價證券罪嫌
    ，又依證人阮淑惠於偵訊時證稱：持有首岱公司之十五萬四
    千元之支票，係丁○○向伊買傢俱所交付，伊將傢俱送到三
    民路大樓樓上等語。證人陳仁永於偵訊時證稱：首岱公司之
    支票，係丁○○持向伊調現等語。證人謝鳳年於偵訊時證稱
    ：持有首岱公司三萬六千元之票，係丁○○叫伊去三民路一
    間辦公室粉刷油漆及牆壁龜裂工程所簽發等語。依上開證人
    所述，其等所持有首岱公司之支票，均係由被告丁○○所交
    付，足證首岱公司之支票及公司大、小章均由被告所保管、
    使用等為其論據；訊據被告則堅詞否認有上揭偽造有價證券
    不法犯行，並以伊完全沒有超出授權範圍，且伊所開出去的
    票調現回來都是用在公司等語為辯。
四、經查：
  (一)如附表編號(二)、(四)至(六)、(七)、(十五)、(十六)所示支票係由被告丁○○交予莊釋嫻，再由莊釋嫻向第三人調現等情，業據證人莊
    釋嫻於偵查中證述：「（是否認識林子寧？）我有拿戊○○
    的票跟他調錢，票是丁○○拿給我，叫我拿去幫他調現，調
    來的錢我都以現金拿給丁○○」、「票都是丁○○拿給我，
    丁○○曾帶戊○○到我們公司來介紹我們認識，說他們要在
    三民路開公司」、「（票是否丁○○拿給你調現？）是，．
    ．我調出來的現金都給丁○○」、「他們三人（即戊○○、
    潘天賜、丁○○）一起到我們公司來說要開公司需要調現，
    由丁○○把票拿給我調現」等語（見偵查卷(一)第一三六頁）
    ，及於原審審理時證述：「（戊○○與丁○○一起去找過你
    幾次？）很多次，有時候調現金，有時候去吃飯」、「（戊○○在場的時候有無看到丁○○交支票給你？）有的」、「
    （丁○○拿票跟調現金的時候戊○○是否都在場？）有時候
    有，有時候沒有」、「（你交現金給丁○○的時候戊○○有
    無在場過？）有時候有，我都在我們公司交付現金」等語（
    見原審卷第一八一、一八二頁），足見被告丁○○持上述支
    票透過莊釋嫻調借現金之事，其中有部分告訴人戊○○係在
    場而知情，此部分自有同意被告丁○○簽發支票透過莊釋嫻
    調借現金無疑。
  (二)就附表編號(八)之支票，證人陳永仁於偵查中證述：「（你是
    否持有首岱公司十三萬五千二百元的票？）是，我到他們開
    在三民路的公司，當時丁○○及戊○○跟我說他們公司資金
    不足，要求我幫忙，之後丁○○就拿這張票跟我調現，戊○○沒有去」等語（見偵查卷(一)第一三八頁），可見告訴人戊○○有與被告丁○○向證人陳永仁調借現金，其有同意被告
    丁○○持附表編號(八)之支票向證人陳永仁調借現金，亦毋庸
    置疑。
  (三)就附表編號(一)、(三)之支票，證人己○○於原審中證述：「（
    丁○○有無拿支票跟你貼現？）他之前有拿票跟我借錢。」
    、「（丁○○拿幾張票跟你借錢？）二張，二張都有兌現，
    都是首岱公司的支票。」、「（丁○○與你調現時有無說要
    做什麼？）我有幫他帶小孩累積下來的錢，還有他跟我借錢
    要繳房屋的頭期款。」（見原審卷第一七六、一七七頁）；
    於本院審理時證述：「（有兩張支票十萬元、十萬五千元，
    後面都有你的簽名？這兩張支票是丁○○給你的？）是的。
    都是我幫他帶小孩，他欠我錢。」、「（那張支票是你幫他
    帶小孩欠你的工資？）十萬元那張支票就是我幫他帶小孩，
    他欠我的錢。」、「（另十萬五千元的支票？）丁○○與我
    的鄰居合夥做便當的生意，向我借錢去參加合夥，十萬五千
    元包括向我借錢，還有借錢開便當店的錢。」、「（十萬五
    千元的支票，你說是他向你借錢要投資便當店？）是的，五
    千元是要補貼小孩需要用的。十萬元是他要投資便當店。」
    （見本院卷第七十四、七十六頁），是依證人己○○上揭陳
    述，被告丁○○係以二張支票（指附表編號(一)、(三)，即偵字
    第六０四號卷第一五八、一六一頁，經己○○背書之支票）
    或支付褓母費用，或調現投資便當店，或支付房屋頭期款，
    且調現時有言明調借資金用途，此自屬不利於被告丁○○之
    證詞，然證人己○○就支付褓母費用究係二張支票，或係一
    張十萬元支票或係其中之五千元，於本院之前後說詞已有不
    一，況證人己○○於偵查中卻係證述：「（你是否曾經拿過
    首岱公司為發票人金額分別為十萬元跟十萬五千元支票兩張
    《提示》？）是。」、「（這兩張票哪裡來的？）丁○○親
    自拿給我跟我調現金。除此之外還欠我四十五萬元。」、「
    （丁○○是否有跟你說調現金作何用？）沒有。」（見偵查
    卷(二)第二八○頁）；是證人己○○就上開二張支票之用途，
    前後證述並非一致，其於偵訊除未證述被告持支票支付褓母
    費用外，並明確證述被告向伊調現時並未言明調借資金用途
    ，衡之常情，就特定事務之記憶應係初始發生時記憶較清晰
    ，隨時間經過記憶逐漸模糊淡忘，證人己○○證述前後已屬
    不一，且依證人己○○所述被告尚積欠伊四十五萬元，伊自
    有可能將其他借款關係與本件支票調現相混淆，依罪證有疑
    有利被告原則，本案應認證人己○○於偵訊之證述較可採，
    無從以證人己○○嗣後於法院之證述認定被告有以上述支票
    支付褓母費用或調現投資便當店。
  (四)另附表編號(九)至(十四)由丙○○提示之六張支票，檢察官原即未
    舉證證明上開六張支票係被告所簽發。而支票提示人丙○○
    於偵查中證述：「（是否持有秉宙公司六張票？）是我朋友
    宋慈敏持票請我去提示，提示的錢我拿給他，我並不知道票
    如何來的，宋慈敏當時是在當鋪工作。」等語（見偵查卷(三)
    第三四八頁），於本院審理時結證：「（認識在庭被告丁○○？）不認識」、「（你何原因取得這三張支票？）是我朋
    友宋慈敏叫我幫忙存到我的帳戶提示。」、「（宋慈敏有無
    說何原因取得支票、向何人取得支票？）沒有。我是透過朋
    友介紹，要我幫他存到我的帳戶。」、「（有無聯絡方法？
    ）沒有」、「（你的朋友知道宋慈敏住何處？）我朋友乙○○。」（見本院卷第八十八、八十九頁），惟乙○○於本院
    審理時結證：「（是否認識丙○○？）認識。」、「（是否
    認識宋慈敏？）不認識。」、「（是否有介紹朋友拿票託丙○○去提示？）沒有。」（見本院卷第一○四頁）。又經本
    院以「宋慈敏」名循司法院提供戶役政網路系統查詢，並無
    法查得該「宋慈敏」資料（詳本院卷第三十七頁列印資料）
    ，是以，上開丙○○所提示之六張支票並無法證明確係被告
    所簽發，檢察官於本院審理時復未提出其他足以證明被告此
    部分犯罪之積極證據以供本院調查，調查途徑亦窮，從而被
    告簽發此部分支票之事實即屬未能證明。至於丙○○於本院
    證稱僅收過秉宙公司三張支票（即附表編號(十二)至(十四)），惟偵
    查卷(二)第二七五頁所示之三張支票（即附表編號(九)至(十一)），
    經臺灣臺中地方法院檢察署函詢第七商業銀行國光分行，提
    示人確為丙○○，故應係丙○○誤記，附此說明。
  (五)至於附表編號(十七)所示支票，係由被告丁○○透過林如香代書
    向羅東弘調現之支票，業據證人羅東弘於偵查中證述：「（
    是否持有秉宙公司六萬元支票一張？）是透過一位朋友林如
    香說要調現，．．．林如香拿這張票要跟我調現，剛好秉宙
    公司的人進來，．．．。之後我們就坐下來聊天談借錢的事
    情，但對方沒說調現要做什麼。」（見偵查卷(一)第一三七頁
    ），是被告丁○○持附表編號(十七)所示之支票透過林如香向羅
    東弘調借現金之事，應無疑義。
  (六)綜上，本案被告確有持附表編號(一)、(二)、(三)、(四)、(五)、(六)、
    (七)、(八)、(十五)、(十六)、(十七)之支票向案外人調現已可認定，惟本案
    檢察官係起訴被告超越授權範圍簽發支票，是本案爭執點應
    在於被告簽發上開張支票是否用以調現支應公司業務需要，
    就此而言，依刑事舉證分配之原則，應由檢察官舉證證明被
    告調借之現金非用於支付經營公司之開銷，亦即被告已逾越
    授權範圍，檢察官若不能盡此舉證義務，被告亦無舉反證證
    明之必要，惟附表編號(八)之支票，應係告訴人戊○○事前同
    意，而由被告向證人陳永仁調現已如上述，又附表編號(二)、
    (四)至(六)、(七)、(十五)、(十六)之支票，其中有部分係由告訴人戊○○
    會同被告向案外人借款已如上述，檢察官亦未提出任何積極
    事證證明附表編號(一)、(二)、(三)、(四)、(五)、(六)、(七)、(八)、(十五)、
    (十六)、(十七)之支票係被告超越授權範圍而簽發，至其餘附表編號
    (九)至(十四)之支票並無確切事證證明確係被告簽發已如上述，更
    遑論證明被告係越權簽發。
五、綜上所述，附表所示之支票，或為告訴人戊○○同意或授權
    被告丁○○簽發後使用，或無法證明被告逾越授權範圍而簽
    發使用，或無法證明為被告所簽發，本案尚難認被告有何偽
    造有價證券之罪行，此外，又查無其他積極證據足認被告有
    何檢察官所指訴上開犯行，原審遽為被告有罪之認定，尚有
    未洽，爰撤銷原審判決，並另為無罪之諭知。
據上論結，應依刑事訴訟法第三百六十九條第一項前段、第三百
六十四條、第三百零一條第一項，判決如主文。
本案經檢察官甲○○到庭執行職務。
中    華    民    國    97    年    9     月    11    日
            刑事第一庭  審判長法  官  陳  紀  綱
                              法  官  張  智  雄
                              法  官  姚  勳  昌
上列正本證明與原本無異。
檢察官得上訴。
如不服本判決應於收受送達後十日內向本院提出上訴書狀，其未
敘述上訴之理由者並得於提起上訴後十日內向本院補提理由書（
均須按他造當事人之人數附繕本）。
                              書記官  吳  宗  玲
中    華    民    國    97    年    9     月    11    日
附表
┌───┬────┬────┬─────┬─────┬────┬───┬──────┐
│編號  │發票人  │付款人  │發票日    │票面金額  │票據號碼│提示人│備        註│
├───┼────┼────┼─────┼─────┼────┼───┼──────┤
│(一)    │首岱公司│華南商業│89/04/30  │100000元  │0000000 │己○○│丁○○持向劉│
│      │        │銀行五權│          │          │        │      │燕玉調現    │
│      │        │分行    │          │          │        │      │            │
├───┼────┼────┼─────┼─────┼────┼───┼──────┤
│(二)    │同上    │同上    │89/05/05  │300000元  │0000000 │鄭永光│丁○○交由莊│
│      │        │        │          │          │        │      │釋嫻，由莊釋│
│      │        │        │          │          │        │      │嫻持向林子寧│
│      │        │        │          │          │        │      │調現，林子寧│
│      │        │        │          │          │        │      │再持向鄭永光│
│      │        │        │          │          │        │      │之太太調現  │
├───┼────┼────┼─────┼─────┼────┼───┼──────┤
│(三)    │同上    │同上    │89/05/21  │105000元  │0000000 │己○○│丁○○持向劉│
│      │        │        │          │          │        │      │燕玉調現    │
├───┼────┼────┼─────┼─────┼────┼───┼──────┤
│(四)    │同上    │同上    │89/06/20  │300000元  │0000000 │鄭永光│丁○○交由莊│
│      │        │        │          │          │        │      │釋嫻，由莊釋│
│      │        │        │          │          │        │      │嫻持向林子寧│
│      │        │        │          │          │        │      │調現，林子寧│
│      │        │        │          │          │        │      │再持向鄭永光│
│      │        │        │          │          │        │      │之太太調現  │
├───┼────┼────┼─────┼─────┼────┼───┼──────┤
│(五)    │同上    │同上    │89/07/25  │300000元  │0000000 │林子寧│丁○○交由莊│
│      │        │        │          │          │        │      │釋嫻，由莊釋│
│      │        │        │          │          │        │      │嫻持向林子寧│
│      │        │        │          │          │        │      │調現        │
├───┼────┼────┼─────┼─────┼────┼───┼──────┤
│(六)    │同上    │同上    │89/08/25  │同上      │0000000 │同上  │同上        │
│      │        │        │          │          │        │      │            │
├───┼────┼────┼─────┼─────┼────┼───┼──────┤
│(七)    │同上    │同上    │89/09/20  │同上      │0000000 │同上  │同上        │
│      │        │        │          │          │        │      │            │
├───┼────┼────┼─────┼─────┼────┼───┼──────┤
│(八)    │同上    │同上    │89/08/25  │135200元  │0000000 │陳永仁│丁○○持向陳│
│      │        │        │          │          │        │      │永仁調現    │
├───┼────┼────┼─────┼─────┼────┼───┼──────┤
│(九)    │秉宙公司│華南商業│89/08/21  │ 4700元   │0000000 │丙○○│            │
│      │        │銀行南台│          │          │        │      │            │
│      │        │中分行  │          │          │        │      │            │
├───┼────┼────┼─────┼─────┼────┼───┼──────┤
│(十)    │同上    │同上    │同上      │13000元   │0000000 │同上  │            │
├───┼────┼────┼─────┼─────┼────┼───┼──────┤
│(十一)    │同上    │同上    │同上      │17000元   │0000000 │同上  │            │
├───┼────┼────┼─────┼─────┼────┼───┼──────┤
│(十二)    │同上    │同上    │同上      │20000元   │0000000 │同上  │            │
├───┼────┼────┼─────┼─────┼────┼───┼──────┤
│(十三)    │同上    │同上    │同上      │25000元   │0000000 │同上  │            │
├───┼────┼────┼─────┼─────┼────┼───┼──────┤
│(十四)    │同上    │同上    │同上      │50000元   │0000000 │同上  │            │
├───┼────┼────┼─────┼─────┼────┼───┼──────┤
│(十五)    │同上    │同上    │89/09/20  │60000元   │0000000 │柯淑媚│丁○○交由莊│
│      │        │        │          │          │        │      │釋嫻，由莊釋│
│      │        │        │          │          │        │      │嫻持向柯淑媚│
│      │        │        │          │          │        │      │調現        │
├───┼────┼────┼─────┼─────┼────┼───┼──────┤
│(十六)    │同上    │同上    │89/10/05  │60000元   │0000000 │同上  │同上        │
│      │        │        │          │          │        │      │            │
├───┼────┼────┼─────┼─────┼────┼───┼──────┤
│(十七)    │同上    │同上    │89/09/30  │60000元   │0000000 │羅東弘│丁○○透過林│
│      │        │        │          │          │        │      │如香代書向羅│
│      │        │        │          │          │        │      │東弘調現    │
└───┴────┴────┴─────┴─────┴────┴───┴──────┘


司法院資訊處製作；財團法人民間司法改革基金會備份。
